最高法院刑事判決　　　　　　九十四年度台上字第二八六七號
　　上　訴　人　甲○○
　　　　　　　　　　　　樓
上列上訴人因違反商業會計法案件，不服台灣高等法院中華民國
九十三年五月十日第二審更審判決（九十二年度重上更(三)字第二
一八號，起訴案號：台灣台北地方法院檢察署八十五年度偵字第
七四七四號），提起上訴，本院判決如下：
    主  文
上訴駁回。
    理  由
一違反商業會計法部分：
按刑事訴訟法第三百七十七條規定，上訴於第三審法院，非以判
決違背法令為理由，不得為之。是提起第三審上訴，應以原判決
違背法令為理由，係屬法定要件。如果上訴理由狀並未依據卷內
訴訟資料，具體指摘原判決不適用何種法則或如何適用不當，或
所指摘原判決違法情事，顯與法律規定得為第三審上訴理由之違
法情形，不相適合時，均應認其上訴為違背法律上之程式，予以
駁回。上訴人甲○○上訴意旨略稱：(一)、原判決理由說明信用卡
中心雖未派員到庭作證，惟已將所有持卡借款人向發卡銀行繳款
之情形向原審法院查報，已足認被告所辯借款人仍按期向發卡銀
行償還刷卡金額為不可採信，而認已無再傳喚其到庭陳述之必要
等語。然信用卡中心之經辦人員，係待證事項之重要證人，其如
何經辦查核各項貸款、單據之真偽，以及如何通報發卡銀行繳款
，又持卡人如未償還貸款時，該信用卡中心與發卡銀行依規定如
何審理究責等情形，與持卡人「假消費真借款」等事實，均有重
大密切之關係，原審非不易或不能調查，卻未傳訊經辦人員到庭
調查，逕採前開文書代替證人到庭之陳述，顯與直接審理及言詞
辯論主義有違，自屬違法。(二)、鏵鍵企業有限公司（以下簡稱鏵
鍵公司）係同案被告林淑鈴、吳錦州、王繡月三人合夥設立，上
訴人既非股東，亦非經理，也非受僱為業務員，僅受其父吳錦州
要求到店中幫忙，因當時鏵鍵公司尚未申請信用卡特約商店，故
由台林管理顧問有限公司（以下簡稱台林公司）負責人林明樺負
責營運，但上訴人非該公司會計人員，無查核單據之權，更無受
僱之聘書，顯非商業會計法第七十一條第一款所定之人員。況目
前一般發卡銀行經營信用卡也可以借錢，實質上係高利貸之機構
。原審既未查明，亦未於判決理由中說明不予調查之理由，亦有
可議等語。
惟查：採證認事係屬事實審法院之職權，而法院憑以認定犯罪事
實之證據，並不以直接證據為限，即綜合各種直接、間接證據，
本於推理作用，為其認定犯罪事實之基礎，如不違背經驗法則與
論理法則，亦非法所不許。原判決依憑上訴人及吳錦州分別於獲
案之初（民國八十五年二月七日、同月十三日）之供述，證人即
借貸人郭瑞典、黃智根（原判決誤載為董智根）分別於法務部調
查局航業海員調查處（下稱調查處）調查及檢察官偵查中之證述
，並扣案之合夥契約書、台林公司與已判刑確定之共同被告林淑
鈴簽立之顧問合約書、朝代廣告公司出具之刊登廣告及帳目明細
、刷卡機與同案被告林明樺所製作之刷卡借款明細表、信用卡中
心致台林公司之簽帳請款明細一冊、鏵鍵公司股東會議紀錄、台
林公司帳冊影本，並參酌上訴人之部分供述等證據，為綜合之判
斷，認上訴人有原判決事實欄所載之犯行，因而撤銷第一審關於
上訴人（論處共同連續意圖為自己不法之所有，以詐術使人將本
人之物交付罪刑）部分之判決，改判依牽連犯規定，從一重論處
上訴人共同連續經辦會計人員，以明知不實之事項，而填製會計
憑證及記入帳冊罪刑。已詳其調查證據之結果及證據取捨並認
定犯罪事實之理由，並明上訴人經合法傳喚，無正當理由不到
庭不待其到庭陳述，逕行判決。所為論斷均有卷存證據資料可資
覆按，就形式上觀察，要無採證認事違背經驗法則、論理法則，
或有其他違背法令之情形，尚難任意指摘為違法。查原判決理由
並無如上訴意旨(一)所指之述，至原判決採為判決基礎之前開文
書證據，業經原審依法踐行調查程序，亦無違背法令之情形。上
訴意旨(一)執原審法院前經本院撤銷之第一次更審（八十八年度上
更(一)字第一六四號）判決書所載之理由，任意指摘原判決違法，
核非對原判決為具體違法指摘之合法上訴第三審理由。又原判決
理由二、已明同案被告林明樺為台林公司實際負責人兼經辦會
計之人，其填製不實會計憑證並記入帳冊之行為，構成商業會計
法第七十一條第一款之罪，上訴人與已判罪確定之吳錦州、林淑
鈴、王繡月等無公司負責人或經辦會計特定身分之人，與有前開
特定身分之林明樺間，互有犯意聯絡與行為分擔，依刑法第三十
一條第一項，仍應與有該特定身分之林明樺以共同正犯論擬。所
為該項論斷並無不合，上訴意旨仍執前詞以伊非商業會計法第七
十一條第一款所定之人員，無成立該罪之餘地，任意指摘原判決
關於此部分違法，亦非上訴第三審之適法理由。此外，上訴意旨
徒憑己見，或就原審採證認事職權之適法行使，或對原判決已明
白論斷之事項，任意指摘原判決關於此部分違法，或單純重為事
實之爭辯，核與法律規定得為第三審上訴理由之違法情形，不相
適合。應認其上訴違背法律上之程式，予以駁回。
二詐欺部分：
按刑事訴訟法第三百七十六條所列各罪之案件，經第二審判決者
，不得上訴於第三審法院，法有明文。本件上訴人牽連犯詐欺罪
部分，原判決認係成立刑法第三百三十九條第一項之罪，核屬刑
事訴訟法第三百七十六條第四款之案件，依上開說明，既經第二
審判決，自不得上訴於第三審法院。縱此部分與前述上訴人違反
商業會計法部分有牽連關係，為裁判上一罪，但其違反商業會計
法部分之上訴為不合法，本院應從程序上予以駁回，而無從為實
體上判決，對於輕罪之此部分，亦無從適用審判不可分原則，為
實體上審判。上訴人猶對此部分一併提起上訴，顯為法所不許，
應予駁回。
據上論結，應依刑事訴訟法第三百九十五條前段，判決如主文。
中　　華　　民　　國　九十四　年　　六　　月　　二　　日
                      最高法院刑事第十庭
                          審判長法官  陳　正　庸
                                法官  賴　忠　星
                                法官  王　居　財
                                法官  林　開　任
                                法官  林　立　華
      本件正本證明與原本無異
                                      書  記  官
中　　華　　民　　國　九十四　年　　六　　月　　十　　日
                                                 Ｒ
